臺灣高等法院臺南分院刑事裁定
110年度毒抗字第409號
抗  告  人  蘇崑忠


上列抗告人因檢察官聲請觀察勒戒案件，不服臺灣雲林地方法院
中華民國110年4月14日裁定（110年度毒聲字第139號），提起抗
告，本院裁定如下：
    主  文
原裁定撤銷，發回臺灣雲林地方法院。
    理  由
一、原裁定意旨略以：抗告人基於施用第一級毒品海洛因之犯意
    ，於民國109年5月26日凌晨0時5分為警採尿回溯72小時內之
    某時許，在不詳地點，以不詳方式，施用第一級毒品海洛因
    1次；另基於施用第二級毒品甲基安非他命之犯意，於109年
    5月26日凌晨0時5分為警採尿回溯96小時內之某時許，在不
    詳地點，以不詳方式，施用第二級毒品甲基安非他命1次。
    嗣於109年5月25日晚間11時30分許，在雲林縣○○鎮○○路0段
    某處為警盤查時，因被告為毒品列管人口，徵得被告同意採
    集其尿液，送驗結果呈嗎啡、可待因、安非他命、甲基安非
    他命陽性反應。上揭犯罪事實，有立人醫事檢驗所109年6月
    5日濫用藥物尿液檢驗報告、雲林縣警察局毒品犯罪嫌疑人
    尿液採驗作業管制紀錄、勘察採證同意書各1份在卷可稽，
    其施用第一、二級毒品之犯行，應堪認定。因抗告人本案所
    犯之施用毒品犯行，距其經強制戒治執行完畢釋放後，已逾
    3年。依新法規定，自應再予適用觀察勒戒或強制戒治之機
    會。是檢察官依毒品危害防制條例第20條第1項、第3項規定
    ，聲請令抗告人入勒戒處所觀察、勒戒，於法並無不合，應
    予准許等語。
二、抗告意旨略以：新法針對施用毒品採雙軌制，目的在給施用
    毒品者戒毒自新之機會，被告在109年5月29日已自行至中國
    醫藥大學北港附設醫院實施美沙冬替代療法之治療，藉此替
    代觀察勒戒及強制戒治，縱使失敗再度施用毒品，然美沙冬
    之治療時間未及1年，若將被告送觀察、勒戒將中斷戒癮治
    療，實與新法給吸毒者機會之意旨有違，本件無送觀察勒戒
    之必要，爰聲請撤銷原裁定等語。
三、按：
  ㈠毒品危害防制條例對於施用第一、二級毒品者，認其係具有
    「病患性犯人」之特質，採行觀察、勒戒以戒除其身癮之措
    施。犯同條例第10條之罪者，依修正後同條例第20條、第23
    條之規定，「初犯」須經觀察、勒戒，經觀察、勒戒執行完
    畢釋放後，「三年內再犯」者，因其再犯率甚高，原實施之
    觀察、勒戒既已無法收其實效，應依法追訴。至於經觀察、
    勒戒執行完畢釋放後，「三年後再犯」者，仍適用「初犯」
    規定，先經觀察、勒戒之程序。另現行毒品危害防制條例第
    24條規定該法第20條第1項及第23條第2項之程序，於檢察官
    先依刑事訴訟法第253條之1第1項、第253條之2之規定，為
    附命完成戒癮治療之緩起訴處分時，不適用之；前項緩起訴
    處分，經撤銷者，檢察官應依法追訴，而採行「觀察、勒戒
    」與「緩起訴之戒癮治療」並行之雙軌模式。
  ㈡又按「（第24條）第1項所適用之戒癮治療之種類、其實施對
    象、內容、方式與執行之醫療機構及其他應遵行事項之辦法
    及完成戒癮治療之認定標準，由行政院定之」，現行毒品危
    害防制條例第24條第3項亦有明文，而為同條例第20條第1項
    觀察勒戒處分之例外規定。行政院並據此例外規定，訂定「
    毒品戒癮治療實施辦法及完成治療認定標準」，該標準第12
    條並定有視為未完成戒癮治療、得撤銷緩起訴處分之各款事
    由（例如於治療期間，無故未依指定時間接受藥物治療逾七
    日等），然以檢察官業依刑事訴訟法第253條之1第1項、第2
    53條之2第1項第6款之規定，為附命完成戒癮治療之緩起訴
    處分後，始有其適用，此觀未完成戒癮治療所生之法律效果
    為「得撤銷緩起訴處分」甚明；是以檢察官依前揭規定為附
    命完成戒癮治療之緩起訴處分前，倘斟酌個案情形，依毒品
    危害防制條例第20條第1項規定聲請法院裁定令被告入勒戒
    處所觀察、勒戒，屬檢察官之自由裁量權。
  ㈢惟檢察官前開雙軌模式之裁量，亦有一定界限，如裁量踰越
    法所容許範圍或有裁量權濫用情形，其自由裁量行為亦為違
    法；裁量濫用者，於表面形式上雖於授權範圍內行使權限，
    然裁量違反目的而悖於比例原則，仍須受司法審查。
四、經查：
  ㈠抗告人於上開時地經採尿送驗結果呈第一、二級毒品陽性反
    應一節，業據抗告人於本院坦承在卷，並有前開尿液檢驗報
    告附卷可稽，其自白與事實相符，抗告人確有施用第一、二
    級毒品之犯行，堪以認定。
　㈡本案抗告人於109年5月29日至中國醫藥大學北港附設醫院身
    心科門診完成評估後，接受美沙冬替代療法戒癮治療至110
    年4月23日，目前皆可規則回診治療等，有該院110年4月26
    日診斷證明書附卷可稽（本院卷第13頁），足見抗告人早在
    109年5月29日已有戒癮治療之實施，先予敘明。
　㈢抗告人於本案偵訊經傳未到，故檢察官並無訊問有無戒癮治
    療之必要或上開戒癮治療是否完成，即於110年3月19日聲請
    觀察勒戒，原審法院於110年3月26日收案後，亦無傳訊被告
    或請其表示意見，即於同年4月14日為本件令入勒戒處所觀
    察勒戒之裁定，此有上開卷證資料可按，足見本案並無調查
    抗告人是否有戒癮治療必要或上開戒癮治療是否完成，卻逕
    聲請將抗告人送觀察勒戒；原審法院分案後亦無傳喚或進行
    任何調查，即裁定令抗告人送勒戒處所施以觀察勒戒，有上
    開裁定及卷證可佐。
  ㈣本院認為，抗告人前既有約11個月之美沙冬替代療法戒癮治
    療，該治療是否已完成，能否等同觀察勒戒？或該治療尚未
    完成，應繼續完成，自有於調查後再予評估認定之必要。然
    本案分案偵查後，檢察官並無調查上情，原審法院於收案後
    亦無說明該戒癮治療之成效如何？是否完成？而逕准予觀察
    勒戒，是檢察官之聲請及原裁定准予觀察勒戒，顯有再行審
    酌之處。
  ㈤抗告人供稱施用毒品採雙軌制，衡以新修正毒品危害防制條
    例之立法意旨亦在讓施用毒品者有多元戒癮機會，是本件檢
    察官及原審法院究竟為何要捨棄已實施約11個月之美沙冬戒
    癮治療，逕採觀察、勒戒，是否須經醫院專業評估，自應進
    一步說明。
  ㈥綜上所述，原裁定以抗告人確有於前述時地施用第一、二級
    毒品之犯行，即逕准許檢察官之聲請，命其至勒戒處所觀察
    、勒戒，非無商榷之餘地。抗告人提起本件抗告，為有理由
    ，自應由本院將原裁定撤銷，發回原審法院詳加調查，另為
    妥適之裁定。
五、據上論斷，應依刑事訴訟法第413條前段，裁定如主文。
中　　華　　民　　國　 110　　年　　5 　　月　　 26 　日
                  刑事第五庭    審判長法  官  黃國永
                                      法  官  蔡川富
                                      法  官  翁世容
以上正本證明與原本無異。
不得再抗告。
                                      書記官  顏惠華
中　　華　　民　　國　 110　　年　　5 　　月　　 26 　日